臺灣高等法院刑事判決
108年度上易字第2420號
上  訴  人  
即  被  告  穆家瑩  
選任辯護人  林育杉律師(法扶律師)
            徐靜慧律師
上列上訴人即被告因傷害案件，不服臺灣臺北地方法院108年度
易字第386號，中華民國108年11月5日第一審判決（起訴案號：
臺灣臺北地方檢察署107年度偵字第16629號），提起上訴，本院
判決如下：
    主  文
上訴駁回。      
穆家瑩緩刑貳年。         
    事實及理由
一、經本院審理結果，認第一審以上訴人即被告穆家瑩犯修正前
    刑法第277條第1項之傷害罪，判處拘役20日，並諭知易科罰
    金折算之標準為新臺幣1,000元折算1日，認事用法及量刑均
    無不當，應予維持，並引用第一審判決書記載之事實、證據
    及理由（如附件）。
二、被告提起本件上訴之初，上訴意旨略以：我是遭告訴人強拉
    下車而反擊自我保護，屬刑法上之正當防衛，不成立犯罪，
    且根本未致告訴人成傷，請改判我無罪云云。然其至本院準
    備程序及審理時，坦承犯行，並改稱：我願意坦承犯行，且
    與告訴人達成和解，原審判太重，希望可以從輕量刑或給予
    緩刑之宣告等語。
三、本院查：
  ㈠原判決依憑被告之供述、告訴人及證人潘愛蘭之證述及馬偕
    紀念醫院107年5月27日診斷證明書1紙等證據，認定被告傷
    害之犯行，已詳敘所憑之證據與認定之理由，並無任何憑空
    推論之情事，亦與經驗法則、論理法則無違。故被告於提起
    本件上訴之初，空言否認本件犯行，實屬無據。
  ㈡按刑事審判旨在實現刑罰權之分配的正義，故法院對有罪被
    告之科刑，應符合罪刑相當之原則，使輕重得宜，罰當其罪
    ，以契合社會之法律感情，此所以刑法第57條明定科刑時應
    審酌一切情狀，尤應注意該條所列10款事項以為科刑輕重之
    標準，俾使法院就個案之量刑，能斟酌至當。而量刑輕重係
    屬事實審法院得依職權自由裁量之事項，苟已斟酌刑法第57
    條各款所列情狀而未逾越法定刑度，不得遽指為違法（最高
    法院72年台上字第6696號判例參照）。查原審判決關於科刑
    之部分，已審酌刑法第57條各款規定之情狀（詳如原判決理
    由欄二㈡所載），於法定刑度之內，予以量定，客觀上並無
    明顯濫權或失之過重之情形，亦未違反比例原則，核無違法
    或不當。
  ㈢從而，被告提起上訴之初，先具狀否認犯行，至本院準備程
    序及審理時，雖坦承犯行，然其任意指摘原審量刑過重，為
    無理由，應予駁回。
  ㈣末查，被告前未曾因故意犯罪受任何有期徒刑以上刑之宣告
    ，此有本院被告前案紀錄表附卷可憑，審酌被告因一時失慮
    ，致罹刑典，其至本院審理時終能坦承犯行，與告訴人達成
    和解，顯有悔悟之意，告訴人已於109年1月2日具狀表示不
    再追究，有告訴人出具之聲請撤回告訴狀1紙在卷足憑（見
    本院卷第69頁），足見被告經此刑之宣告後，應知所警惕而
    無再犯之虞，本院綜核各情，認上開有期徒刑之宣告，已足
    策其自新，所宣告之刑，以暫不執行為適當，爰依法諭知緩
    刑2年。
據上論斷，應依刑事訴訟法第368條、第373條，刑法第74條第1
項第1款，判決如主文。
本案經檢察官洪敏超提起公訴，檢察官曾文鐘到庭執行職務。
中    華    民    國   109    年    2     月    26    日
                  刑事第十五庭  審判長法  官  劉興浪
                                      法  官  陳信旗
                                      法  官  林怡秀
以上正本證明與原本無異。
不得上訴。
                                      書記官  陳采薇
中    華    民    國    109   年    2     月    27    日
附錄：本案論罪科刑法條全文                              
修正前刑法第277條 
（普通傷害罪）
傷害人之身體或健康者，處3年以下有期徒刑、拘役或1千元以下
罰金。
犯前項之罪因而致人於死者，處無期徒刑或7年以上有期徒刑；
致重傷者，處3年以上10年以下有期徒刑。

附件：
臺灣臺北地方法院刑事判決              108年度易字第386號
公  訴  人  臺灣臺北地方檢察署檢察官
被      告  穆家瑩  
選任辯護人  姚孟岑律師（嗣解除委任）
            林育杉律師
            徐靜慧律師
上列被告因傷害案件，經檢察官提起公訴（107 偵字第16629 號
），本院判決如下：
    主  文
穆家瑩犯傷害罪，處拘役貳拾日，如易科罰金，以新臺幣壹仟元
折算壹日。
    事  實
一、穆家瑩與林怡珍（林怡珍所涉傷害罪嫌，另經臺灣臺北地方
    檢察署檢察官為不起訴處分確定）於民國107 年5 月27日晚
    間7 時30分許，在臺北市中山區林森公園偶遇，林怡珍遂向
    騎乘腳踏車之穆家瑩催討債務，雙方進而發生口角，林怡珍
    因見穆家瑩執意離去，站立於腳踏車前方欲攔阻，穆家瑩可
    預見在腳踏車上與林怡珍拉扯，可能導致林怡珍受有傷害，
    仍基於傷害之不確定故意，徒手在腳踏車上與林怡珍拉扯，
    致林怡珍因而受有耳鳴、頭部挫傷、手部挫傷、小腿挫傷等
    傷害。
二、案經林怡珍訴由臺北市政府警察局松山分局報告臺灣臺北地
    方檢察署檢察官偵查起訴。
    理  由
壹、程序部分
一、按被告以外之人於審判外之陳述，雖不符刑事訴訟法第159
    條之1 至第159 條之4 規定，而經當事人於審判程序同意作
    為證據，法院審酌該言詞陳述或書面陳述作成時之情況，認
    為適當者，亦得為證據；當事人、代理人或辯護人於法院調
    查證據時，知有該法第159 條第1 項不得為證據之情形，而
    未於言詞辯論終結前聲明異議者，視為有前項之同意，同法
    第159 條之5 定有明文。當事人、辯護人對於本判決所引用
    下述被告自身以外之人於審判外之陳述，均未爭執其證據能
    力，本院審酌該等證據作成時之情況，並無不宜作為證據或
    證明力明顯過低之情事，以之作為證據應屬適當，依刑事訴
    訟法第159 條之5 第1 項規定，均得作為證據。
二、本判決所引用之非供述證據，查無違反法定程序取得之情形
    ，依刑事訴訟法第158 條之4 規定反面解釋，均具證據能力
    。
貳、實體部分
一、得心證之理由
（一）訊據被告穆家瑩固坦承有與告訴人林怡珍於上開時、地發
      生口角之事實，惟矢口否認有何傷害之犯行，辯稱：當天
      在林森公園運動完後正要騎腳踏車返家，有一名女子突然
      出現攔住，伊想要離開，對方不讓伊離開，還抓住腳踏車
      並動手攻擊伊頭部並用腳踹，還要把伊從腳踏車拖下來，
      之後腳踏車倒下，伊才站起來，當時天色太暗沒有認出是
      林怡珍，並未毆打對方，是伊被打才先報案等語。辯護人
      則為被告辯稱：被告是基於正當防衛之意思，防衛告訴人
      之攻擊，並不成立傷害等語。經查：
    ⒈被告客觀上有傷害告訴人致受有傷害之事實：
    ⑴被告與告訴人於上開時、地發生口角，雙方進而發生衝突
      等情，為被告所坦認，而告訴人前往醫院驗傷，驗出如事
      實欄所示之傷害等情，有告訴人提出載有「耳鳴、頭部挫
      傷、手部擦傷、手部挫傷、小腿挫傷」之馬偕紀念醫院10
      7 年5 月27日診斷證明書1 紙（偵字卷第49頁）在卷可稽
      ；核與證人即告訴人於審理中證稱：當天在公園看到被告
      騎腳踏車過來，有叫住被告說被告有欠錢，被告就說不認
      識伊，被告停下來後又騎腳踏車要走，伊追上去，站在腳
      踏車前面，被告就用腳踏車撞伊的腳，伊雙手抓住腳踏車
      把手怕被告跑掉，被告就一直用手揮，伊就用手擋等語（
      易字卷二第47頁、48頁）相符，首堪認定。
    ⑵當時在場之證人潘愛蘭固於審理中證稱：沒有看到被告打
      告訴人，不知道告訴人身上傷何來等語（易字卷二第57、
      58頁）；然證人潘愛蘭亦證稱：當時跟被告相約運動，在
      馬路等被告，聽到背後傳來一聲吵雜聲，回頭看到被告與
      告訴人在拉扯，當時伊過去想把兩人拉開但拉不開，告訴
      人當時用手拉著被告的左手，也有抓著腳踏車的龍頭等語
      （易字卷二第55、56頁）；則證人潘愛蘭係聽見吵雜聲方
      回頭，此核與證人即告訴人於審理中證稱：後半段時被告
      的朋友出現了，之後警察才來等語相符（易字卷二第48頁
      ）；足見證人並非於雙方發生衝突之初即全程見聞，確有
      可能並未目擊，況證人潘愛蘭為被告之友人，不無基於親
      誼而對部分細節避重就輕，而對於被告是否有主動傷害等
      情有所袒護之可能；惟證人潘愛蘭仍就客觀上被告與告訴
      人間有發生拉扯之核心事實證述明確，且雙方拉扯過程應
      相當激烈，拉扯力道亦應甚強，方使證人無法將雙方拉開
      ，應堪認定。從而，雙方既發生拉扯，告訴人欲阻止坐在
      腳踏車上之被告離去，雙方拉扯間，因被告奮力抵抗之行
      為致告訴人受有傷害等情，此節足堪認定。
    ⒉被告主觀上係出於傷害之不確定故意：
    ⑴被告雖稱因係天色昏暗不認識告訴人，因認遭陌生人攔阻
      ，才想擺脫告訴人云云，然被告就與告訴人就雙方發生爭
      執之緣由，於審理中自陳：「約22、23、24歲就認識告訴
      人，住在告訴人家裡約半年，告訴人睡床上，我睡地上，
      ，告訴人介紹我與大陸男子結婚，後來我不願意，連夜收
      拾東西搬家，已經過了10幾年，我以為被告已經回大陸去
      了，沒想到當天會在公園遇到」等語（易字卷二第28頁、
      卷三第39至42頁）；核與證人即告訴人於審理中證稱：「
      被告欠我新臺幣（下同）30萬元，因為我介紹她一個大陸
      人結婚，被告跟我說要結婚用的，就跟我拿了機票、住宿
      費，借住在我家，後來沒想到她突然消失，最後一次看到
      被告是十幾年前，被告跟該男子結婚後沒多久就不見了」
      （易字卷二第50、51頁）等情相符；則被告確實曾與告訴
      人有深厚情誼，且被告於審理中敘述上情中仍激動委屈，
      足認被告10幾年前既連夜不告而別，即有不再聯繫而與告
      訴人斷絕往來之意，因無預警不期而遇，顯然仍有不願遭
      告訴人認出，否認與告訴人相識，並欲積極擺脫告訴人之
      心態甚明。
    ⑵被告與告訴人於上開時地偶遇，告訴人亟欲阻止被告離去
      ，而被告主觀上有上開奮力離去之意，客觀上有在腳踏車
      上轉動龍頭奮力擺脫，進而與告訴人拉扯導致告訴人受有
      傷害情事，業如前述。則上開劇烈拉扯行為可能造成他人
      身體之傷害，為成年且具一定社會生活經驗之人均可為認
      識，此據被告於審理中亦自承：「告訴人當時兩隻腳夾在
      腳踏車前面，有想要把她甩掉，真的要說撞到告訴人的話
      ，有，要一直往前衝，一定會有扭動想要擺脫她，在雙方
      拉扯的過程中，告訴人的身體是有可能受傷的，所以才想
      說要賠告訴人一點醫藥費」（易字卷三第43、44頁）等語
      ；綜上，被告當時確實認識到自身行為會導致告訴人受傷
      之可能，仍不違背本意執意為之而容認其發生，主觀上係
      基於傷害之不確定故意為之，與告訴人之受傷具因果關係
      ，被告傷害犯行明確，應依法論科。
（二）被告之辯稱不足採之說明如下：
    ⒈被告質疑告訴人所述案發經過與告訴人所提出之傷勢不符
      一節：被告復稱告訴人稱被告有出手打被告臉部，而告訴
      人所提出之傷勢係記載「頭部挫傷」，並無臉部受傷之記
      載，顯有不符云云；惟查，證人即告訴人於審理中證稱：
      「我有擋住她前面的車子，我怕她跑掉，我叫她下來，她
      拉住我的手，我在面前擋她時，我說你下來跟我講，她就
      直接用手揮我，我就用手擋，我肉身阻擋在她面前，她就
      用腳踏車撞我，被告手打我巴掌那個時候，我用手去擋」
      等語（易字卷二第47至54頁）；則依證人證述情節，被告
      原朝告訴人之臉部揮舞，因告訴人出手阻擋，於雙方之互
      相拉扯行為中，導致告訴人頭部挫傷等情，尚非無據；況
      細繹上開診斷證明書診斷證明書開立日期為案發當日即10
      7 年5月27日，所載告訴人所受「手部挫傷」、「小腿挫
      傷」之傷，核與上開被告於腳踏車轉動龍頭以擺脫攔阻於
      前方告訴人所可能導致之傷害相符，亦徵診斷證明書上所
      載之傷勢應為當日雙方拉扯所致無訛。
    ⒉被告辯稱係出於正當防衛一節：
    ⑴按正當防衛，係指對於現在不法之侵害，出於防衛自己或
      他人權利之行為而言，且必須對於現在不法之侵害始得為
      之，至彼此互毆，又必以一方初無傷人之行為，因排除對
      方不法之侵害而加以還擊，始得以正當防衛論。故侵害已
      過去後之報復行為，與無從分別何方為不法侵害之互毆行
      為，均不得主張防衛權；又衡之一般社會經驗法則，互毆
      係屬多數動作構成單純一罪而互為攻擊之傷害行為，縱令
      一方先行出手，而還擊一方在客觀上苟非單純僅對於現在
      不法之侵害為必要排除之反擊行為，因其本即有傷害之犯
      意存在，則對其互為攻擊之還手反擊行為，自無主張防衛
      權之餘地。
    ⑵本件係因被告及告訴人間2人發生口角，進而雙方產生拉扯
      ，業如前述，則雙方拉扯已難認有主張防衛之餘地；另檢
      視告訴人所受傷勢，係受有頭部挫傷、手部擦挫傷及小腿
      挫傷等傷害，相較於被告自述所受之傷為「左臉頰紅腫」
      之傷害（偵字卷第19頁、審易字卷第91頁），告訴人所受
      傷害顯然較重，要難認被告當時舉措僅係出於消極防衛之
      意。
（三）綜上，本案事證明確，被告犯行堪以認定，應予依法論科
      。至被告另聲請調閱當天監視錄影畫面，此業經詢問原移
      送警察機關即臺北市政府警察局中山分局，案發公園該處
      並無設置監視器，有公務電話紀錄1 份在卷可查（易字卷
      三第65頁），是被告上開聲請證據，亦無調查之必要，併
      予敘明。
二、論罪科刑
（一）論罪部分：
      按行為後法律有變更者，適用行為時之法律。但行為後之
      法律有利於行為人者，適用最有利於行為人之法律，刑法
      第2條第1項定有明文。本案被告行為後，刑法第277條第1
      項之規定業於民國108年5月29日修正公布，於同年月31日
      施行，修正前刑法第277條第1項規定為「傷害人之身體或
      健康者，處3年以下有期徒刑，拘役或1千元以下罰金」，
      修正後則規定「傷害人之身體或健康者，處5年以下有期
      徒刑、拘役或50萬元以下罰金」，經比較新舊法之規定，
      被告行為後之新法並未較有利於被告，依刑法第2條第1項
      前段規定，自應適用行為時即修正前刑法第277條第1項之
      規定處斷。核被告所為，係犯修正前刑法第277條第1項之
      傷害罪。
（二）科刑部分：
      爰以行為人則認為基礎，審酌被告所為犯行造成告訴人之
      傷害，所為自當加以責難，兼衡被告犯後始終否認犯行，
      並未與告訴人成立和解，態度難謂良好；然被告於審理中
      表明願意提高賠償金額至1 萬元，未為告訴人所接受，且
      告訴人所受傷勢並非重大，及本件被告並非無故與被告拉
      扯，而係出於多年前雙方之宿怨，復衡以被告自述教育程
      度為國中肄業，未婚，現賃屋獨居，現從事清潔工作，經
      濟狀況不佳（易字卷三第47、48頁），被告並患有重鬱症
      、強迫症，有國立臺灣大學醫學院附設醫院108 年9 月4
      日診字第1080979522號診斷證明書1 紙在卷可查（易字卷
      三第57頁）等一切情狀，量處如主文所示之刑，並諭知易
      科罰金之折算標準。
據上論斷，應依刑事訴訟法第299 條第1 項前段，修正前刑法第
277 條第1 項、第41條第1 項前段，刑法施行法第1 條之1 第1
項、第2 項前段，判決如主文。
本案經檢察官洪敏超提起公訴，由檢察官蒲心智到庭執行職務。
中    華    民    國    108    年    11    月    5    日
                  刑事第十庭  法  官  林怡君
上正本證明與原本無異。 
如不服本判決應於收受送達後10日內向本院提出上訴書狀，並應
敘述具體理由；其未敘述上訴理由者，應於上訴期間屆滿後20日
內向本院補提理由書（均須按他造當事人之人數附繕本）「切勿
逕送上級法院」。告訴人或被害人如對於本判決不服者，應具備
理由請求檢察官上訴，其上訴期間之計算係以檢察官收受判決正
本之日期為準。 
                              書記官  顏淑華
中    華    民    國   108    年    11    月    5     日